【裁判字號】    92,上易,604
【裁判日期】    920528
【裁判案由】    妨害自由等
【裁判全文】
臺灣高等法院高雄分院刑事判決                    九十二年度上易字第六四號
    上  訴  人
    即  被  告  乙○○
右上訴人因妨害自由等案件，不服臺灣屏東地方法院九十一年度易字第一○四三號中
華民國九十二年三月十一日第一審判決（起訴案號：臺灣屏東地方法院檢察署九十年
度偵字第四七七六號、九十一年度偵字第三三一六號），提起上訴，本院判決如左：
      主  文
原判決關於傷害及定執行刑部分撤銷。
乙○○傷害人之身體，處拘役參拾日，如易科罰金以佰元折算壹日。
其他上訴駁回。
右開撤銷改判部分與上訴駁回其中所處拘役刑即意圖散布於眾，而指摘足以毀損他人
名譽之事，處拘役伍拾日，如易科罰金以佰元折算壹日；又以強暴妨害人行使權利
，處拘役肆拾日，如易科罰金以佰元折算壹日等部分。應執行拘役壹佰日，如易科
罰金，以參佰元折算壹日。
    事  實
一、乙○○因懷疑其夫邢水龍與甲○○有曖昧關係而心生不滿，竟各別起意而為下列
    行為：
（一）於民國（下同）八十九年十二月二十日晚間七時許，至屏東縣屏東市斯文里信
      和巷二之二三號甲○○所開設家教班兼住所處前與甲○○理論，見甲○○不予
      理會並發動機車欲載送學生回家，竟基於妨害人行使權利之犯意，當場施不法
      腕力強行取走甲○○插在機車電門上之鑰匙（無不法所有之意圖），妨害甲○
      ○騎用自己所有機車之權利。
（二）於九十年二月十日下午五時許，乙○○未經許可，不顧與甲○○同住之母親江
      滿妹阻止，侵入上開住處欲找尋甲○○，嗣因遍尋該址一至三樓均未發現甲○
      ○始行離去。
（三）於九十年三月二日晚間七時二十分許，乙○○又基於意圖散布於眾之誹謗犯意
      ，前往上址甲○○之住處兼家教班，當李珮筠等六名學生之面以：「妳做什麼
      老師，搶別人老公」等語指摘甲○○，足以毀損甲○○之名譽。
（四）又乙○○於九十一年四月二十三日上午七時四十分許，在屏東市○○街「半畝
      園」餐廳旁，適見邢水龍為清點、交付互助會款予甲○○而與之分別坐在車牌
      號碼ＶＸ─九三九二號自用小客車駕駛座及右前座，而與甲○○發生爭執，竟
      基於傷害之犯意，與甲○○互毆，致甲○○受有後頸部扭傷、右前臂兩處擦傷
      等傷害（乙○○亦受有右臉頰腫、前胸紅腫、右前臂四處瘀血腫脹等傷害）。
二、案經甲○○訴由屏東縣警察局屏東分局報請臺灣屏東地方法院檢察署檢察官偵查
    起訴。
    理  由
一、訊據上訴人即被告乙○○（下稱被告）固不否認於右揭時地有進入告訴人甲○○
    住處內找人及喊叫「妳做什麼老師，搶別人老公」暨毆打甲○○之行為，然矢口
    否認有妨害自由、侵入住宅及誹謗等犯行，並辯稱：（八十九年十二月二十日）
    被告沒有動手取走告訴人之機車鑰匙，那天因為甲○○向被告先生說了一些話，
    致被告先生回家向被告發脾氣，被告難過之餘跑去找甲○○，但甲○○不跟被告
    談，被告就走了，被告沒有取走甲○○的鑰匙；（九十年二月十日）被告到甲○
    ○家是要叫她不要和被告先生在一起，被告進去她家係經她媽媽同意的；（九十
    年三月二日）當時被告是有說那些話，但當時學生不在場；（九十一年四月二十
    三日）發生爭執時，甲○○亦有毆打被告云云。惟查：
（一）被告於八十九年十二月二十日晚間因細故前往上址與告訴人理論時，適告訴人
      欲以機車載送其家教班學生返家而不予理會，乃被告逕將告訴人已插在機車電
      門上用以啟動之鑰匙強行取走離去，嗣告訴人以電話請求被告與告訴人共同之
      朋友劉君華出面勸說，旋於次日上午發現該鑰匙已掛在上址告訴人住處門口等
      情，業據告訴人於警、偵訊及原審指訴綦詳，並據證人劉君華於原審審理時到
      庭證稱：「（當天）甲○○在五點多時打電話給我，說被告在她家門口鬧事，
      請我過來勸被告回去，後來我就說我人在高雄，請她找被告的先生來處理，到
      七點多時，告訴人打電話給我，說被告把她的機車鑰匙搶走了，請我出面打電
      話給被告，請被告將鑰匙還她，我就說請她找被告的先生出來處理，因我不想
      介入，但她表示找不到被告的先生，還是要麻煩我，我才答應她，並打電話給
      被告，我打去時我向被告表示是否有拿告訴人的鑰匙，若有，請她趕快拿給人
      家，她沒說什麼就掛電話，我感覺她有點不高興，隔天早上告訴人就打電話給
      我，表示被告已經將鑰匙還她了」等語（詳原審卷第一００頁訊問筆錄）。證
      人劉君華雖未親見被告取走告訴人之鑰匙，然依常理，前揭事件係發生在告訴
      人之住處前，處於告訴人之親人、鄰居甚至學生均得以見聞之情形下，告訴人
      既於當日下午五時多即已因不堪被告之行徑而求助於證人劉君華未果，嗣約二
      小時後果能獲得稍息，告訴人豈有再以不實之事項利用友人轉告方式向被告挑
      釁而再遭衝突之理；質言之，苟告訴人有意向被告挑釁，大可利用先前被告在
      其家門前久久不去之際為之，何須待被告離去後，又大費周章，橫將先前已經
      婉拒其求助之友人捲入是非，是告訴人上開指訴應屬實。
（二）又被告於九十年二月十日下午五時許前往告訴人上址住處時，適告訴人有事外
      出而僅其母江滿妹在家，惟被告不僅登堂入室逕自闖入客廳，猶不顧江滿妹制
      止而硬闖一樓至三樓，因未發現告訴人之行蹤始作罷離去等情，已據證人江滿
      妹於警、偵訊中證述綦詳（詳警卷第一三頁反面、八十九年度偵字第四七七六
      案卷第一二頁反面訊問筆錄），被告雖辯稱當日被告進入告訴人家中，係經告
      訴人之母江滿妹之同意云云，並質疑證人江滿妹為告訴人甲○○之母，所言難
      免偏頗。姑不論被告於警訊中已自承供稱：「甲○○的母親當時有告訴我甲○
      ○不在，也有制止我，可是我不相信她母親的話，所以有進入她的住處，從一
      樓看到三樓... 」等語（詳警卷第二頁反面訊問筆錄），衡情，被告與告訴人
      乃至其家人間之關係，顯非親暱至可任令自由進出查看家中每一角落之程度；
      何況，告訴人之母亦知被告來意不善，豈有輕易答應被告進入屋內找尋告訴人
      之理，被告所辯顯與事理不符，不足採信。此外，辯護人雖以：被告乙○○當
      時係因告訴人甲○○與其夫有不當往來，嚴重影響家庭和諧，出於無奈才前往
      郭女住處，並非無故，而應屬習慣、道義所許可；且侵入住宅罪係侵害個人法
      益之居住安全，被害人為住宅之現時有支配權之人，乃本件犯罪之直接被害人
      為江滿妹而非告訴人甲○○云云。惟不論被告所懷疑其夫邢水龍與告訴人之事
      是否屬實，被告未經許可仍不得擅入告訴人之住處；另上開處所為告訴人與其
      家人之住所，業據告訴人、江滿妹等人陳明在卷，告訴人對之自有支配權力，
      是上開辯護意旨意不足採取。
（三）又被告於九十年三月二日晚間七時二十分許，確曾高聲對告訴人指責：「妳做
      什麼老師，搶別人老公」等語，除據被告自白外，核與告訴人之指訴大致相符
      。被告雖辯稱當時學生不在場云云，然依證人即當天在該址接受告訴人講授課
      業之家教班學生李珮筠於警訊中證稱：當天伊在甲○○開設的家教班上課時，
      有位女子闖入亂罵人，當時有伊及另五名學生在場，罵人的女子就是乙○○等
      語（詳警卷第十四頁反面訊問筆錄），足徵被告以上開內容指摘告訴人時，其
      對現場尚有其他至少六名學生在場，就其當面指摘告訴人之情形，處於得以共
      見共聞之狀態，而其上開指摘之文句，並足使在場聽聞者理解其指涉內容為一
      介入他人婚姻、家庭而有關道德之具體事件，今以告訴人為一般正常職業之婦
      女，並從事教職工作，上開指摘之具體內容，顯足以減損其應有之社會評價，
      ，其有毀損他人名譽之事散布於眾之意圖，尤為顯明。
（四）被告於九十一年四月二十三日上午七時四十分許，在屏東市○○街「半畝園」
      餐廳旁毆打告訴人受傷之事實，已據被告自白不諱，並經告訴人指訴及證人邢
      水龍證述被告確有毆打告訴人屬實，復有驗傷診斷證明一紙在卷可稽；而被告
      指稱當時告訴人亦有打被告成傷，亦據被告於警訊中供稱：「（甲○○當時有
      無毆打妳？是誰先出手？）答：甲○○有毆打我。是誰先出手我不清楚」，並
      提出驗傷診斷書一紙為憑，依該診斷書記載被告之傷為：「右臉頰腫、前胸紅
      腫、右前臂四處瘀血腫脹」，雖告訴人否認當時有毆打被告，陳稱：伊當時根
      本沒有機會還手云云，被告之夫邢水龍亦附和告訴人之說詞，但由被告提出之
      驗傷診斷書記載，被告亦有受傷，而依當時情況，雙方既發生激烈衝突，告訴
      人豈有任令被告出手毆打而不還手之理？被告與告訴人當時應係互毆，且不能
      證明何方先出手。
 （五）綜上所述，被告所辯均係卸責之詞，不足採信，其犯行均堪以認定。
二、核被告乙○○前揭犯罪事實第一項所為，係犯刑法第三百零四條第一項（原判決
    漏引「第一項」）之強制罪；犯罪事實第二項所為，係犯同法第三百零六條第一
    項之侵入住宅罪；犯罪事實第三項所為，係犯同法第三百十條第一項之誹謗罪；
    犯罪事實第四項所為，係犯同法第二百七十七條第一項之普通傷害罪。公訴意旨
    固以被告乙○○上開犯罪事實第三項所為係犯刑法第三百零九條第一項之公然侮
    辱罪而提起公訴，惟刑法公然侮辱罪之構成要件行為，係指行為人不摘示事實而
    公然辱罵特定人或可推知之人，茲被告此部分犯行，既已具體就特定個人涉入其
    婚姻、家庭之道德事件有所指摘，並為一般智識之人均得以理解其指涉情事，顯
    屬誹謗行為，本院自得就社會基本事實同一之範圍內，變更起訴法條，附此敘明
    。又被告乙○○所犯上述四罪間，犯意各別，犯罪構成要件互異，應分論併罰。
三、原審就被告右揭無故侵入住宅、誹謗及強制罪等部分，以事證明確，適用刑法第
    三百零四條第一項（原判決漏載「第一項」）、第三百零六條第一項、第三百十
    條第一項、第四十一條第一項前段，罰金罰鍰提高標準條例第一條前段、第二條
    規定，審酌被告其因懷疑丈夫與告訴人有不正常關係，未循正當程序查明處理，
    犯罪所生之危害，及其犯罪後之態度等一切情狀，就侵入他人住宅部分，量處有
    期徒刑二月，就誹謗罪部分，量處拘役五十日，就強制罪部分，量處拘役四十日
    ，併均諭知易科罰金之折算標準，原審就此等部分認事用法核無不合，量刑尚稱
    妥適，被告此等部分上訴意旨均為無理由，均應予駁回。
四、原審論處被告傷害罪刑，固非無見。惟查，有如前述，被告與告訴人當時應係互
    毆，且不能證明何方先出手，原判決認係被告單純毆打告訴人，即與事實不盡相
    符，被告此部分上訴意旨執此而指摘原判決此部分不當，為有理由，應將原判決
    此部分連同定執行刑部分撤銷改判。審酌被告之素行，其係認為其夫與告訴人有
    曖昧關係，情緒失控而為此犯行，告訴人所受之傷尚屬輕微，被告本身亦有受傷
    ，及其犯罪後之態度等一切情狀，量處如主文第二項所示之刑，並諭知易科罰金
    之折算標準。
五、右揭撤銷改判與上訴駁回其中所處拘役刑即意圖散布於眾，而指摘足以毀損他人
    名譽之事，處拘役五十日，如易科罰金以三百元折算一日；又以強暴妨害人行使
    權利，處拘役四十日，如易科罰金以三百元折算一日等部分。應執行拘役一百日
    ，如易科罰金，以三百元折算一日。（無故侵入他人住宅所處有期徒刑二月上訴
    駁回部分，並無他罪受有期徒刑之宣告，自無定應執行刑之問題，併予指明，另
    請執行時注意及之）
六、又告訴人另於九十一年十月三十日以被告於台灣屏東地方法院民事庭九十一年度
    婚字第四００號，原告即本案被告乙○○起訴請求被告邢水龍履行同居義務事件
    ，及九十一年度婚字第五一九號，原告即本案被告乙○○之夫邢水龍起訴請求與
    被告即本案被告乙○○離婚事件中，涉嫌以書狀（九十一年度婚字第五一九號）
    記載「˙˙˙原告（即本案被告乙○○之夫邢水龍）在八十九年四、五月間與訴
    外人甲○○有不正常交往... 原告（邢水龍）雖曾表示不再與甲○○交往，而甲
    ○○亦表示逢場作戲... 」，及其他誣指告訴人甲○○與邢水龍有不正常交往之
    陳述，致本院民事庭於九十一年度婚字第四００號民事判決中記載「... 被告（
    邢水龍）與同事之妻甲○○有染，常在外大肆散播... 」等語。因認被告乙○○
    涉犯刑法第三百十條第一項之誹謗罪嫌而具狀提出告訴，經臺灣屏東地方法院檢
    察署檢察官以九十一年度偵字第五八五八號移送原審法院併辦。惟查，上開併案
    部分告訴意旨所指被告乙○○於台灣屏東地方法院九十一年度婚字第五一九號民
    事離婚事件中，雖曾於所載日期為九十一年十月十七日答辯狀第二段第三項內，
    有上開文句之記載，然依其前後文文意觀之，被告乙○○係因其夫即該民事事件
    原告邢水龍以不堪同居之虐待等事由，對其提起離婚之訴，而為說明渠二人婚姻
    情形所提出之答辯，姑不論其內容與事實是否完全相符，茲以所提出該答辯狀之
    對象為法院，並非向一般無關之人散布，而其內容用語亦僅止於簡單陳述等情觀
    之，不僅尚難遽認其主觀上有藉以渲染、散布之犯意，其程度亦未逾越自辯之必
    要程度，另併案部分告訴意旨節錄上開原審法院九十一年度婚字第四００號判決
    部分內容，均為法院論述得心證所引述該事件被告即本案被告乙○○之夫邢水龍
    於訴訟中所為陳述部分，有判決書一份在卷可參，猶難據以認定被告乙○○有併
    案告訴意旨指述之犯行。原審以此部分與上開已經論罪科刑部分顯無裁判上一罪
    關係，退由原檢察官卓辦，亦無不合，併此敘明。
據上論結，應依刑事訴訟法第三百六十八條、第三百六十九條第一項前段、第三百六
十四條、第二百九十九條第一項前段，刑法第二百七十七條第一項、第五十一條第六
款、第四十一條第一項，罰金罰鍰提高標準條例第一條前段、第二條，判決如主文。
本案經檢察官方娜蓉到庭執行職務。
中      華      民      國    九十二    年      五      月    二十八    日
                              臺灣高等法院高雄分院刑事第一庭
                                  審判長法官  曾永宗
                                        法官  郭玫利
                                        法官  邱永貴
右正本證明與原本無異。
不得上訴。
                                  法院書記官  梁雅華
中    華民    國      九十二      年      五      月    二十九    日
附錄：本判決論罪科刑法條：
附錄本判決論罪之法條：
中華民國刑法第二百七十七條第一項
傷害人之身體或健康者，處三年以下有期徒刑、拘役或一千元以下罰金。
中華民國刑法第三百零四條第一項
以強暴、脅迫使人行無義務之事或妨害人行使權利者，處三年以下有期徒刑、拘役或
三百元以下罰金。
中華民國刑法第三百零六條第一項
無故侵入他人住宅、建築物或附連圍繞之土地或船艦者，處一年以下有期徒刑、拘役
或三百元以下罰金。
中華民國刑法第三百一十條第一項
意圖散布於眾，而指摘或傳述足以毀損他人名譽之事者，為誹謗罪，處一年以下有期
徒刑、拘役或五百元以下罰金。


司法院資訊處製作；財團法人民間司法改革基金會備份。
